【裁判字號】    94,訴,2784
【裁判日期】    950117
【裁判案由】    所有權登記
【裁判全文】
臺北高等行政法院裁定
                                     94年度訴字第02784號
原      告  甲○○
被      告  臺北市古亭地政事務所
代  表  人  乙○○主任）住同.
上列當事人間因所有權登記事件，原告不服臺北市政府中華民國
93年7月8日府訴字第09415467300號訴願決定，提起行政訴訟。
本院裁定如下︰
    主  文
原告之訴駁回。
訴訟費用由原告負擔。
    理  由
一、按人民因中央或地方機關之違法行政處分，認為損害其權利
    或法律上之利益，經依訴願法提起訴願而不服其決定者，得
    向高等行政法院提起撤銷訴訟。固為行政訴訟法第4條第1項
    所規定。而此所謂行政處分，依行政程序法第92條第1項、
    訴願法第3條第1項之規定，係指中央或地方機關就公法上具
    體事件所為之決定或其他公權力措施而對外直接發生法律效
    果之單方行政行為而言；至行政機關所為單純事實之述或
    理由之說明，既不因該項述或說明而生何法律上之效果者
    ，自非行政處分，人民即不得對之提起訴願，改制前行政法
    院44年判字第18號、62年裁字第41號著有判例。次按「人民
    因中央或地方機關對其依法申請之案件，於法令所定期間內
    應作為而不作為，認為其權利或法律上利益受損害者，經依
    訴願程序後，得向高等行政法院提起請求該機關應為行政處
    分或應為特定內容之行政處分之訴訟。」、「人民因中央或
    地方機關對其依法申請之案件，予以駁回，認為其權利或法
    律上利益受違法損害者，經依訴願程序後，得向高等行政法
    院提起請求該機關應為行政處分或應為特定內容之行政處分
    之訴訟。」為行政訴訟法第5條所規定，是人民如未向行政
    機關依法提出申請作成行政處分，自不許提起課以義務訴訟
    。又原告之訴，若有起訴不備其他要件，且其情形無從補正
    者，行政法院應逕以裁定駁回之。行政訴訟法第107條第1項
    第10款所明定。
二、緣原告前以時效取得坐落於臺北市○○區○○段2小段2003
    建號，門牌號碼臺北市○○○路○段206之2號建物（下稱系
    爭建物）應有部分2分之1，於民國（下同）92年7月1日向被
    告申辦所有權登記，案經被告駁回原告之建物所有權登記申
    請案。原告不服，提起訴願，遭駁回後，遂向本院提起行政
    訴訟（按業經本院94年3月16日93年度訴字第358號判決駁回
    ）。嗣原告93年11月30日及同年12月10日分別向臺北市政府
    地政處（下稱臺北市地政處）政風室檢舉，指稱被告於辦理
    訴外人鄭學鍊申辦系爭建物持分1/2所有權第1次登記乙案（
    被告93年9月21日收件文山字第22905號建物所有權第1次登
    記案），涉及檢附之文件未符規定，卻准予登記；另原告前
    向被告申辦之時效取得所有權登記乙案，有人謀不贓等情事
    。案經臺北市地政處函請被告查證，並由被告以94月1月4日
    北市古地一字第09331677200號函復臺北市地政處後，臺北
    市地政處以94年1月12日北市地一字第09430147000號函復原
    告，原告不服上開臺北市地政處函復，提起訴願，並同時請
    求塗銷訴外人鄭學鍊所申辦系爭建物所有權第1次登記，同
    年2月22日及4月19日補充訴願理由，另復行請求塗銷訴外人
    鄭學鍊前向被告申辦移轉登記系爭建物所有權予另一訴外人
    馬掬（即鄭學鍊之配偶）之登記（即被告94年1月20日收件
    文山字第1836號建物所有權移轉登記案），經臺北市政府以
    訴願不受理駁回，原告遂向本院提起行政訴訟，聲明請求撤
    銷臺北市地政處94年1月12日北市地一字第09430147000號函
    ，及被告93年9月21日收件文山字第22905號建物所有權第1
    次登記案。
三、查上開臺北市地政處94年1月12日北市地一字第09430147000
    號函復原告略以：「主旨：為台端就本市古亭地政事務所辦
    理本市文山區○○○路○段206之2號建物所有權第1次登記疑
    義乙案，．．．說明二、案經交據本市古亭地政事務所94年
    1月4日北市古地一字第09331677200號函查復略以：『．．
    ．三、查建物所有權第1次登記法令補充規定第22點第1項規
    定：【申請建物所有權第1次登記，有下列情形各依其規定
    辦理：(一)申請登記前有權利移轉者，應提出權利移轉證明文
    件，免附契約收據。如申請人與使用執照起造人不同時，應
    通報稅捐稽徵機關。】本案建物前依臺北市政府工務局68年
    使字第1239號使用執照為合法建物之證明文件申辦登記，使
    用執照中明列本案起造人為高秋潮及鄭敏光2人，惟未列明2
    人之權利範圍，經查調該申請案（69年收件景美字地7012號
    ）案附切結書敘明撤銷羅斯福路5段206號2樓．．．206號之
    2．．．等15棟建物登記之申請，致本案建物未完成登記程
    序，其餘86棟業已辦竣第1次登記。又本案建築物原為未登
    記建物查封有案，後經拍賣，並由拍定人謝金雀（現所有權
    人林志宏之配偶）申辦權利範圍1/2建物所有權第1次登記及
    取得所有權。現鄭學鍊檢附繼承相關文件以起造人鄭敏光之
    繼承人申辦本案建物所有權第1次登記（另一半之權利範圍
    1/2），且經本所公告期滿無人異議後准予登記，依法有據
    並無不符。』。合先敘明。三、查使用他人土地建築房屋已
    領有使用執照辦理建物所有權第1次登記，毋須再經基地所
    有權人同意，觀諸土地登記規則第79條第4項規定自明，本
    案建物經該主管建築機關依法核發使用執照，該建物即有合
    法使用基地之泉源，依前述條文規定，地政機關於受理建物
    第1次登記時，即無須再另檢具基地使用證明文件。四、復
    查民法第1148條規定『繼承人自繼承開始時，除本法另有規
    定外，承受被繼承人財產上之一切權利、義務。但權利、義
    務專屬於被繼承人本身者，不在此限。』又專屬於被繼承人
    本身的財產上權利義務，應依權利義務的性質及被繼承人的
    意思定之。．．．鄭學鍊君之父鄭敏光君為本案建物之起造
    人，其為財產權並非專屬於被繼承人本身，因此鄭君自得繼
    受其父親財產上之權利，從而申辦建物所有權第1次登記，
    依法並無違誤。」經查，原告對被告於辦理訴外人鄭學鍊申
    辦系爭建物持分1/2所有權第1次登記乙案，涉及檢附之文件
    未符規定卻准予登記，向臺北市地政處政風室提出檢舉，而
    上開臺北市地政處函，僅就原告所檢舉之事項，於查證後函
    復原告，敘述被告辦理訴外人鄭學鍊申辦系爭建物持分1/2
    所有權第1次登記之過程及理由說明，屬事實敘述及理由說
    明之觀念通知，非對原告所為之行政處分，原告對之提起訴
    願、撤銷訴訟，依首開說明自於法不合，應予駁回；另該函
    為臺北市地政處對原告之觀念通知，原告本應以臺北市地政
    處為被告機關，今誤以臺北市古亭地政事務所為被告，然原
    告就此部分，提起撤銷訴訟既不合法應予駁回，故毋庸命其
    補正，併予指明。
四、有關原告聲明請求被告撤銷訴外人鄭學鍊申辦系爭建物所有
    權第1次登記（93年9月21日收件文山字第22905號）部分：
  (一)按土地登記，謂土地及建築改良物之所有權與他項權利之登
    記（土地法第37條第1項）。又登記為行政處分（參照司法
    院釋字第379號解釋、改制前行政法院56年判字第97號判例
    意旨）
  (二)原告對被告所為訴外人鄭學鍊申辦系爭建物所有權第1次登
    記，主張其權利或法律上利益受有影響，自應依土地登記規
    則之規定向被告申請「塗銷登記」，惟查原告就此部分，並
    未依法向被告提出申請，僅係於訴願階段有所聲明，進而提
    起訴訟，自不合行政訴訟法第5條課予義務訴訟之要件，亦
    應予駁回。至訴願理由雖認原告就上揭申請案並無法律上利
    害關係，欠缺權利保護要件而認原告當事人不適格為訴願不
    受理之決定，理由雖有不同但結論尚無二致，仍應予維持，
    併此敘明。
四、依行政訴訟法第107條第1項第10款、第104條、民事訴訟法
    第95條、第78條，裁定如主文。
中    華    民    國    95    年     1    月    17    日
                       第三庭審判長法  官  姜素娥
                                   法  官  吳東都
                                   法  官  陳秀
上為正本係照原本作成。
如不服本裁定，應於送達後10日內向本院提出抗告狀（須按他造
人數附繕本）。
中    華    民    國    95    年     1    月    17    日
                                   書記官  呂美玲


司法院資訊處製作；財團法人民間司法改革基金會備份。
